臺灣高等法院高雄分院刑事判決　　　　　　　　九十一年度重交上更(三)字第一號
　　上　訴　人
　　即　被　告　乙○○
　　選任辯護人　侯重信
右上訴人因業務過失致死案件，不服臺灣高雄地方法院八十五年度交訴字第一六一號
中華民國八十五年十一月十四日第一審判決（起訴案號：臺灣高雄地方法院檢察署八
十五年度偵字第二０一五六號），提起上訴，判決後，經最高法院第三次發回更審，
本院判決如左：
      主  文
原判決撤銷。
乙○○無罪。
      理  由
一、公訴意旨略以：乙○○原考領職業大貨車駕駛執照，因交通違規事件，遭吊銷駕
    駛執照，然猶任職勝環交通股份有限公司司機，平日以駕駛大貨車載運貨物為業
    ，為從事駕駛業務之人，於民國八十五年八月二十六日下午二時三十分許，駕駛
    車牌ＸＥ－三七九號大貨車，沿高雄縣梓官鄉○○○路由西向東方向行駛，途經
    該路與大舍南路交岔路口，右轉進入大舍南路，欲往高雄方向行駛，原應注意車
    前狀況，隨時採取必要之安全措施，以避免危險之發生，且依其智識、能力及當
    時天候、路況等情狀，並無不能注意之情事，乃僅注意右方人車，未注意左方車
    輛，且未注意車前狀況，採取必要之安全措施，詎其疏未注意右側（應係左側之
    誤）尚有林忠男重型機車，貿然右轉，致撞及林忠男機車致人車俱倒，林忠男受
    有右側上肢及下肢骨折、腦部挫傷、顱內出血等傷害，於送醫途中死亡。乙○○
    係犯刑法第二百七十六條第二項之業務過失致死罪嫌。
二、公訴人認被告乙○○犯刑法第二百七十六條第二項之業務過失致死罪，係以被告
    乙○○坦承於右揭時地肇事，復有照片三幀及道路交通事故調查報告表附卷可稽
    ，被害人林忠男確係因本件車禍死亡，經檢察官督同法醫師相驗屬實，製有勘驗
    筆錄、驗斷書、相驗屍體證明書可憑；轉彎車於轉彎之際，應注意兩側有無其他
    車輛，始行轉彎，以確保他車之安全，被告則貿然右轉，致撞及林忠男等情為其
    論據。
三、按犯罪事實應依證據認定之，無證據不得推定其犯罪事實，被告之自白，不得作
    為有罪判決之唯一證據，仍應調查其他必要之證據，以察其是否與事實相符，刑
    事訴訟法第一百五十四條、第一百五十六條第二項定有明文。所謂犯罪事實之證
    據，係指足以認定被告犯罪行為之積極證據而言，該項證據且須適合被告犯罪事
    實之認定，始得採為斷罪資料（最高法院二十九年上字第三一０五號、五十三年
    台上字第二七五０號判例參照）。告訴人之指訴，須無瑕疵可指，且就其他方面
    調，又與事實相符，始足採為認定犯罪事實之憑證。苟積極證據不足證明犯罪事
    實，被告之抗辯或反證縱屬虛偽，仍不能以資為積極證據應予採信之理由，而應
    為被告有利之認定。
四、經查：
  (一)被告於警訊供稱：「肇事時因綠燈，我駕該營業大貨（車），由大舍西路欲轉彎
    進入大舍南路，往高市方向行駛，我注意右方車輛，未注意左方時，就聽到有一
    聲刮聲，停車才知道撞及機車」等語（警卷第二頁）。被告於檢察官偵查中及歷
    次審理時，亦均為相同之供述。按汽車行駛時，駕駛人應注意車前狀況及兩車併
    行之間隔，並隨時採取必要之安全措施，固為道路交通安全規則第九十四條第三
    項所明定，但並無如檢察官所指訴「轉彎車於轉彎之際，應注意兩側有無其他車
    輛，始行轉彎，以確保他車之安全」之規定，本件肇事之情，依被告供述及卷附
    道路交通事故調查報告表之及現場圖顯示，係「被告駕駛車牌ＸＥ－三七九號大
    貨車，沿高雄縣梓官鄉○○○路由西向東方向行駛，途經該路與大舍南路交岔路
    口，右轉進入大舍南路，欲往高雄方向行駛」，依此情狀，被告為右轉彎車，屬
    小轉彎，固應讓右方沿大舍西路東向直行之車輛先行，殊無考量左方狀況之必要
    ，蓋此時被告左方之情狀，乃左方車應注意之事項；被告右轉彎車，既已注意其
    應注意之事項而嚴為遵守，應可信賴，左方之車輛亦將嚴為遵守其應遵守之事項
    ，斷無考量他車突來撞擊其左方之必要。被告警訊自陳「（右轉彎時）我注意右
    方車輛，未注意左方時：：：聽到有一聲刮聲，停車才知道撞及機車」，不能憑
    此自白執為不利於被告之證據。
  (二)證人即被害人之兄甲○於偵查中證稱：「：：：我弟弟（即死者）當時要到田裡
    工作，他的行進路線，與肇事車輛方向都相同，在十字路口都要右轉」云云，與
    前開事證不符，蓋被害人機車如與被告之大貨車同方向行駛及均抵該交岔路口右
    轉，則被害人之機車理當在被告大貨車之右方，斷非如警製道路交通事故調查報
    告表之及現場圖顯示，機車倒地及刮痕均在被告大貨車之左方。且甲○於本院前
    審（更二審）調查時，已陳明在偵查中所證，是聽人家說的等情。甲○於偵查中
    之證言，尚有瑕疵，不能採為認定事實之依據。依卷附之警製道路交通事故調查
    報告表之及現場圖並照片顯示，林忠男之機車係循大舍南路北行，近大舍東西南
    北路交岔路口之際左轉，依道路交通安全規則第一項第四款規定「應：：：行至
    交岔路口中心處左轉，並不得占用來車道搶先左轉」，但林忠男則侵越分向限制
    線（雙黃線），侵入來車道搶先左轉，致撞及已右轉在其應遵行之車道行駛之被
    告大貨車前輪左側，且於該大舍南路西側內車道造成一長線之刮地痕，已足徵非
    被告撞及前方之車輛，公訴人謂係被告疏未注意「車前狀況」，應係誤會。蓋此
    情乃林忠男違規侵越分向限制線，斜向侵入來車道在先，復未注意車前狀況，始
    撞及在正常車道行駛之被告之大貨車前輪左側倒地，此豈能反歸責於被告。
  (三)證人蘇國臨於本院前審證稱「機車是從大舍南路要轉大舍西路，大貨車是由大舍
    西路要轉大舍南路，機車轉彎的時候就撞到大貨車的左前方」等語。另證人王伶
    滿目睹之情亦同王國臨所言（見本院更(二)卷第三五頁），本件本院前審（上訴審
    ）曾送臺灣省高屏澎區車輛行車事故鑑定委員會鑑定，據其研議「肇事地點設有
    行車管制號誌正常運作，依卷附資料無法據以證明那一方未依號誌指示行駛」，
    有該委員會八十六年一月三十一日高屏澎鑑字第０一四０號函可稽（見本院交上
    訴卷第十一頁）。另臺灣省車輛行車事故覆議鑑定委員會八十六年五月二七日交
    覆字第八六０三七一號函稱「仍照原分析意見」（見本院交上訴卷第二六頁）。
    又臺灣省高屏澎區車輛行車事故鑑定委員會九十一年三月十五日高屏澎鑑字第八
    六０一四０號函稱「證人所言是否屬實本會無據認定，請卓裁。機車刮地痕起點
    在岔路口西方，機車行向為南向西，證機車已進入路口」（見本院交上更(二)卷第
    五一頁）。而所謂「機車已進入路口」，依上揭警製道路交通事故調查報告表之
    及現場圖並照片顯示，乃係提前且斜向進入逆向車道之交岔路口，此觀諸該機車
    未依規定為二段式左轉彎或繞越道路中心點左轉自明，如該機車依規定為二段式
    左轉彎或繞越道路中心點左轉，斷不可能誤撞在大舍南路西側內車道行駛之被告
    大貨車前輪左側。至臺灣省車輛行車事故覆議鑑定委員會八十六年五月二七日交
    覆字第八六０三一號函另稱「乙○○無照駕車有違規定」，按駕駛執照駕駛車輛
    之許可憑證，無駕駛執照禁止其駕駛且應處罰鍰，此乃行政上管理之問題，並非
    謂無照駕車即係過失。被告在駕駛執照吊銷後擅自駕車，固應受行政處分，究非
    應負刑責，與有無過失無涉。
  (四)被害人林忠男確係因本件車禍死亡，經檢察官督同法醫師相驗屬實，製有勘驗筆
    錄、驗斷書、相驗屍體證明書可憑，固足徵林忠男確係因本件車禍死亡之事實，
    依前述僅能證明其本身之過失，不能證明被告有何過失，及被告之行為與林忠男
    之犯之有何因果連絡之關係。
  (五)被告乙○○於案發之後，固曾與告訴人甲○成立調解，有高雄縣梓官鄉調解委員
    會調解書可按（見原審卷第十三頁），惟賠償損害有出於道德之義務，自不能以
    此倒果為因，而推定被告有過失。
    綜上所述，不能證明被告有何過失，自不能遽以過失致死罪相繩。
五、原審為科刑之判決，不無違誤，被告上訴意旨否認犯罪，指摘原判決不當，為有
    理由，應由本院撤銷改判，不能證明被告犯罪，自應諭知被告無罪。
據上論斷，應依刑事訴訟法第三百六十九條第一項前段、第三百六十四條、第三百零
一條第一項，判決如主文。
本案經檢察官陳新慶到庭執行職務。
中    華    民    國        九十一      年      九      月     三十     日
                              臺灣高等法院高雄分院刑事第四庭
                              審判長法官  蕭權閔
                                        法官  陳吉雄
                                        法官  陳啟造
右正本證明與原本無異。
檢察官如不服本判決應於收受本判決後十日內向本院提出上訴書狀，其未述上訴理
由者，並得於提起上訴後十日內向本院補提理由書狀（均須按他造當事人之人數附繕
本)「切勿逕送上級法院」。
                                      書記官  白蘭
中    華    民    國        九十一      年      十      月      二      日
                                                                      Ｈ
